【裁判字號】    99,上易,85
【裁判日期】    990415
【裁判案由】    詐欺
【裁判全文】
臺灣高等法院臺南分院刑事判決          99年度上易字第85號
上  訴  人  臺灣臺南地方法院檢察署檢察官
被      告  乙○○
上列上訴人因被告詐欺案件，不服臺灣臺南地方法院98年度易字
第1378號中華民國98年12月8日第一審判決（起訴案號：臺灣臺
南地方法院檢察署98年度偵字第10125號），提起上訴，本院判
決如下：
    主  文
上訴駁回。
    理  由
壹、程序部分
    按被告以外之人於審判外之陳述雖不符刑事訴訟法第159條
    之1至第159條之4等4條之規定，而經當事人於審判程序同意
    作為證據，法院審酌該言詞陳述或書面陳述作成時之情況，
    認為適當者，亦得為證據；當事人、代理人或辯護人於法院
    調查證據時，知有刑事訴訟法第159條第1項不得為證據之情
    形，而未於言詞辯論終結前聲明異議者，視為有前項之同意
    ，同法第159條之5定有明文。本件檢察官及被告於本院準備
    程序及審理時對於本件判決所引用之書面及非書面等證據資
    料之證據能力，於本院逐一提示後，迄於言詞辯論終結前均
    未聲明異議，經審酌該等證據作成之情況，核無違法取證或
    其他瑕疵，認為以之作為本案之證據亦屬適當，自有證據能
    力，先予敘明。
貳、實體部分
一、公訴意旨略以：被告乙○○應能預見一般人取得他人金融帳
    戶之行徑，常與財產犯罪之需要密切相關，且取得他人存摺
    之目的，在於取得贓款及掩飾犯行不易遭人追查，又對於提
    供帳戶，雖無引發他人萌生犯罪之確信，但仍以縱若有人持
    以犯罪亦不違反其幫助犯罪之不確定故意，於民國98年3月
    12日前某日，在不詳地點，將其所申設彰化商業銀行樹林分
    行（下稱彰化銀行）帳號00000000000000號帳戶之提款卡及
    密碼交付於真實姓名不詳之詐欺集團成員，而以此方法幫助
    他人從事犯罪。嗣該詐欺集團成員與其所屬之詐欺集團，即
    共同基於為自己不法之所有之犯意聯絡，於98年3月11日21
    時許，在網路上自稱「小彤」與被害人甲○○聊天並相約援
    交，致甲○○陷於錯誤，於同年月13日16時38分許，依指示
    在臺南市○○路○段72號合作金庫銀行匯款新臺幣（下同）
    12,199元至上開帳戶內，並遭提領一空。因認被告涉有刑法
    第30條第1項、第339條第1項之幫助詐欺取財罪嫌云云。
二、按不能證明被告犯罪者，應諭知無罪之判決。又犯罪事實應
    依證據認定之，無證據不得認定犯罪事實，刑事訴訟法第30
    1條第1項、第154條第2項分別定有明文。再事實之認定，應
    憑證據，如未能發現相當證據，或證據不足以證明，自不能
    以推測或擬制之方法，以為裁判基礎；又所謂認定犯罪事實
    之證據，係指足以認定被告確有犯罪行為之積極證據而言，
    而認定犯罪事實所憑之證據，雖不以直接證據為限，間接證
    據亦包括在內，然而無論直接或間接證據，其為訴訟上之證
    明，須於通常一般人均不致有所懷疑，而得確信其為真實之
    程度，始得據之為有罪之認定，倘其證明尚未達到此一程度
    ，而有合理懷疑存在時，自應對被告為有利之認定，而為無
    罪判決之諭知。因此，檢察官對於起訴之犯罪事實，應負提
    出證據及說服之實質舉證責任。倘其所提出之證據，不足為
    被告有罪之積極證明，或其闡明之證明方法，無從說服法官
    以形成被告有罪之心證，基於無罪推定之原則，自應為被告
    無罪判決之諭知。且按認定犯罪事實應依證據，為刑事訴訟
    法所明定，故被告否認犯罪事實所持之辯解，縱屬不能成立
    ，仍非有積極證據足以證明其犯罪行為，不能遽為有罪之認
    定，復有最高法院30年上字第1831號判例意旨可資參照。
三、本件檢察官認被告乙○○涉犯刑法第30條第1項、第339條第
    1項之幫助詐欺取財罪罪嫌，無非係以被告乙○○之供述、
    證人即被害人甲○○於警詢中之指述及其提出之合作金庫銀
    行自動櫃員機交易明細單1紙、被告彰化銀行之開戶資料及
    歷史交易明細表各1份、臺灣臺南地方法院檢察署公務電話
    紀錄單及彰化銀行存摺存款-止扣明細查詢資料各1份為其論
    據。訊據被告固不否認其有向彰化銀行申請開立上開帳戶及
    上開帳戶有遭詐欺集團成員利用，致被害人甲○○因受詐騙
    而於98年3月13日16時38分許，匯款12,199元至系爭帳戶之
    事實，惟堅決否認有何幫助詐欺取財之犯行，辯稱：伊並未
    將系爭帳戶之提款卡與密碼交付他人，伊係於98年3月間要
    去保全公司應徵工作，因公司要求開立帳戶做薪資轉帳，伊
    至聯邦銀行申請開戶時經銀行告知才知伊所有之上開彰化銀
    行帳戶遭凍結，伊至彰化銀行詢問原因，經銀行人員告知才
    知伊所有之上開帳戶被詐騙集團使用，伊才發現上開帳戶之
    提款卡遺失，伊發現遺失後沒有去辦遺失雖有錯，但伊並無
    任何幫助詐欺集團之行為。伊在96年12月因中風住院，有時
    侯東西掉了也不知道，而伊因請母親代為領款，怕母親記性
    不好，才把提款卡密碼抄在紙條上和提款卡放在一起等語。
四、按幫助犯之成立，必須行為人主觀上具有幫助之故意，客觀
    上具有幫助之行為。詳言之，必須行為人基於幫助正犯犯罪
    之意思，於行為前或實施中給正犯以精神上或物質上之助力
    ，而參與犯罪構成要件以外之積極或消極行為，以助成正犯
    犯罪之實施為要件。是本案之關鍵即在於被告是否有基於幫
    助詐騙集團詐騙金錢之犯意，將系爭帳戶之提款卡及密碼交
    付與詐騙集團使用？抑或確是因上開物品遺失致遭詐欺集團
    非法使用？經查：
  (一)被告上開系爭帳戶被詐欺集團利用作為詐騙之工具，向被害
    人甲○○詐騙，致其陷於錯誤而匯款12,199元至被告上開系
    爭帳戶內而遭人以提款卡提領之事實，有證人即被害人甲○
    ○於警詢中之指訴及其提出之合作金庫銀行自動櫃員機交易
    明細單1紙、被告彰化銀行開戶申請資料及歷史交易明細表
    各1份可稽，且為被告所不爭執，此部份事實可堪認定。
  (二)公訴人認被告能預見其上開帳戶將遭利用為人頭帳戶，卻仍
    提供系爭帳戶予他人，因而有幫助詐欺取財之不確定故意等
    情，乃以系爭帳戶開戶資料、歷史交易明細表及被害人之轉
    帳交易明細單等作為所憑之證據。然前開開戶及存款明細等
    資料，至多僅能證明被告有開立系爭帳戶，以及事後該帳戶
    為詐欺集團用以收受提領被害人匯款之事實，尚不能憑此證
    明被告有將該帳戶之提款卡及密碼交付他人，乃至有幫助詐
    欺取財之犯意。
  (三)至於被告所辯在96年12月因中風住院，請母親代為領款，怕
    母親記性不好，才把提款卡密碼抄在紙條上和提款卡放在一
    起乙節，依被告所提出之彰化銀行樹林分行存摺所示，其上
    所列載之最後一筆交易為94年12月21日，其後即無任何交易
    資料登載，而眾所週知，持存摺去銀行臨櫃交易，不論存款
    、提款或匯款等，銀行均會將交易資料列印於存摺上以為憑
    證，該被告所有之存摺既於94年12月21日後即無交易資料，
    足證被告之母親未曾以該存摺幫被告前往銀行領款過。再被
    告雖於原審供稱97年1月3日新補辦之存摺遺失云云，但此新
    存摺應是被告出院後始補領的，被告之母親自不可能於96年
    12月被告中風住院期間拿被告新的彰化銀行存摺去領款。況
    被告母親丙○○於本院審理時到庭證稱：「（問：被告中風
    住院自己出的錢，是否你去幫他領出來的？）是從他的存簿
    領出來的，是我拿存簿去領的。（問：到哪家銀行領的？）
    我都到郵局領的。」等語。益徵被告母親丙○○未以被告所
    有之彰化銀行存摺去領款。此外，證人丙○○復一再證稱其
    沒有拿過提款卡，其不會使用等語。足證被告所辯請母親領
    款，才把提款卡密碼抄在紙條上和提款卡放在一起云云，顯
    與事實不符，不足採信。惟被告否認犯罪事實所持之辯解，
    縱屬不能成立，仍非有積極證據足以證明其犯罪行為，不能
    遽為有罪之認定，業有最高法院30年上字第1831號判例意旨
    可資參照，是仍不得因被告所辯不足採即認被告確有公訴意
    旨所指之犯行。
  (四)另被告所辯提款卡遺失乙節，何以不足採信，公訴意旨並未
    舉證以實其說。公訴人雖以詐騙集團利用人頭帳戶之習慣，
    不可能隨便取得他人遺失之帳戶使用，否則會有被掛失而無
    法取得詐欺款項之風險，而認本件應係被告主動將提款卡及
    密碼提供與犯罪集團作為人頭戶使用。惟公訴人上開論詞雖
    不無可能，但此僅係公訴人之推測，而依前揭說明，認定被
    告有將提款卡及密碼交付詐欺集團所屬成員，乃不利於被告
    之事實，若無積極證據可證明被告確有將提款卡及密碼交付
    他人，即不能僅以該帳戶事後確遭作為人頭帳戶使用，遽爾
    推論被告有提供帳戶提款卡及密碼之行為。
五、綜上所述，本件並無任何積極證據足資證明被告有將系爭帳
    戶交付與詐騙集團使用，亦無證據足以證明被告具有幫助詐
    騙集團詐騙金錢之不確定故意，自難僅憑系爭帳號為被告所
    申請，被害人甲○○指述遭人詐騙及其所提出之合作金庫銀
    行自動櫃員機交易明細單1紙、被告系爭帳戶之開戶資料、
    歷史交易明細表、彰化銀行存摺存款-止扣明細查詢資料各1
    份，即認被告成立幫助詐欺取財罪。是本件尚未達到通常一
    般之人均不致有所懷疑，而得確信其為真實之程度者，而仍
    有合理之懷疑存在，致無從為被告涉有上開犯行之確信，揆
    諸前述說明，本諸無罪推定原則，被告幫助詐欺罪嫌仍屬不
    能證明。
六、原審因而諭知被告無罪，並無不合。檢察官上訴意旨仍執前
    詞，認被告所辯提款卡遺失不足採信云云，指摘原判決諭知
    被告無罪為不當，自非有理由，應予駁回。
據上論結，應依刑事訴訟法第368條，判決如主文。
本案經檢察官郭珍妮到庭執行職務。
中    華    民    國    99    年    4     月    15    日
                  刑事第四庭    審判長法  官  吳志誠
                                      法  官  吳森豐
                                      法  官  彭喜有
以上正本證明與原本無異。
不得上訴。
                                      書記官  黃子起
中    華    民    國    99    年    4     月    16    日

司法院資訊處製作；財團法人民間司法改革基金會備份。
